臺灣新竹地方法院刑事判決　　　　　　　　　 九十年度易字第八四號
　　公　訴　人　臺灣新竹地方法院檢察署檢察官
　　被　　　告　甲○○
　　被　　　告　丁○○
　　右二人共同
　　選任辯護人　鄧湘全律師
　　　　　　　　張堂歆律師
右列被告等因詐欺等案件，經檢察官提起公訴（八十九年度偵字第四一九九號），本
院判決如左：
    主  文
甲○○連續意圖為自己不法之所有，以詐術使人將本人之物交付，處有期徒刑肆月，
如易科罰金，以參佰元折算壹日。緩刑貳年。
丁○○連續意圖為自己不法之所有，以詐術使人將本人之物交付，處有期徒刑肆月，
如易科罰金，以參佰元折算壹日。緩刑貳年。
    事  實
一、甲○○為行政院國軍退役官兵輔導委員會竹東榮民醫院（以下簡稱竹東榮民醫院
    ）麻醉科主任；丁○○為竹東榮民醫院麻醉科專任醫師，二人均負責竹東榮民醫
    院麻科門診、急診及住院病忠之診療業務。其等明知「行政院退除役官兵輔導委
    員會榮民醫院工作人員獎勵金發給要點」第十三條規定「受獎勵金人員，應遵守
    公務員服務法並應專勤服務，不得自行開業或私自兼業，違反規定者除依有關法
    令懲處外，並追回其自行開業或兼業以後所領全部獎金」，故醫師未在外開業、
    兼業，始得依上開規定領取獎勵金。詎其二人仍分別基於意圖為自己不法所有之
    概括犯意，自民國八十八年三月間起，經由劉錦堂醫師、陳忠麟醫師等人之介紹
    ，在竹東榮民醫院不知情之情形下，多次利用未在竹東榮民醫院執行麻醉醫療業
    務時間，至新竹市惠民醫院、南門醫院、江婦產科診所、惠生婦產科診、曾婦產
    科診所、謝祖伯婦產科診所、和平婦產科診所、莊儷人整形外科診所、新竹市邱
    永和婦產科診、陳倫平婦產科診、祐生醫院及國軍新竹醫院等醫療處所執行麻醉
    醫療業務，每次依麻尋醫療種類項目之不同，於麻醉醫療行為結束後，向各該醫
    院、診所領取每件新臺幣（下同）一千至五千元不等之報酬；致竹東榮民醫院人
    事、會計及總務相關承辦人員陷於錯誤，每月仍發依上開獎勵金予甲○○及丁○
    ○二人，迄至八十九年四月止，共計詐領如附表所示之獎勵金。
二、案經法務部調查局新竹縣調查站報請臺灣新竹地方法院檢察署檢察官偵查起訴。
    理  由
一、訊據被告甲○○及丁○○固不否認有至右揭醫院、診所為麻醫療業務，惟均矢口
    否認有何詐欺犯行，均辯稱：伊等在八十八年三月間有向院長報備，因為之前陳
    忠麟醫師生病無法支援新竹地區麻業務，所以基於救人才會應至其他醫院去支援
    云云。另辯護人為被告二人辯護稱，被告二人於八十八年初即有口頭向竹東榮民
    醫院院長丙○○報告至其他醫院、診所支援，並非兼業；又醫師法第八條之二規
    定，其所謂支援與事先報准係屬不同事項，且現各地區麻醉專科醫師缺乏，行政
    院衛生署及行政院退除役官兵輔導委員會等單位均有來函請被告二人應支援新竹
    地區各醫療院所之麻醉業務。且獎勵金之發給，係行政院國軍退除役官兵輔導員
    不運用醫療事業收支總淨餘及獎勵各榮民醫院工作人員，提高服務精神及醫療品
    質，並非以作為醫師不開業對價之意，況其核發之依據，係併就醫院對務績效、
    個人學歷、資歷、科別績效等予以綜合考量，故獎勵金之核發與醫師有無私自開
    業或兼業，並無直接或必然之牽連關係。又獎勵金亦非基於被告之申請而核發，
    被告無參與本身獎勵金核發程序之機會，且該發給要點亦無課以被告應事先告知
    服務機關之義務，是被告並無任何積極或清極之作為施行詐術，而竹東榮民醫院
    之發放獎勵金，係自行核算發收，亦非因被告行為而陷於錯誤而為財物之交付。
二、經查：
（一）醫師法第八條之二規定「醫師執業，應在所左地主管機關核准登記之醫療機構
      為之。但急救、醫療機構間之會診、支援、應邀出診或事先報准者，不在此限
      。」；又「醫療構之醫師，除醫療機間之會診、支援外，前往他醫療機構執行
      業務，應依醫師法第八條之二規定，經事純報准，始得為之。前項所稱醫療機
      構間之會診、支援，指下列情形且未固定排班提供診療者而言：一、遇有大量
      傷病患，需臨時增加醫師人力處理者。二、對於緊急或重症傷病，需徵詢其他
      醫師意見者。」，醫療機構設置標準第二十六條第一項、第二項定有明文。又
      醫師法第八條之二第一項所稱支援，係指醫療機構間之支援，並以醫師辦理執
      業登記之當地衛生主管機關所轄醫療機構間之支援為限，行政法院八十四年度
      判字第二三號判決可資參照。而證人劉錦堂於調查站時陳稱，其是國軍新竹醫
      院約聘麻醉醫師，在國軍新竹醫院負責所有開刀病患手術過程之麻醉與病患麻
      過程生命安全之責任。另亦有在新竹縣祐生醫院、陳倫平婦產科、邱永和婦產
      科、新竹市江婦產科、曾婦產科、惠生婦產科、謝祖柏婦產科、南門醫院、惠
      民醫院等從事麻醉醫療業務，該十餘家醫院與診之麻醉醫療業務，通常都會聯
      繫其前來處理，但若因其他手術無法前往時，會通知竹東榮民醫院麻醉科主任
      甲○○、麻醉科醫師丁○○二人至上述醫院、診所進行麻醉醫療業務。收費是
      依照全身麻辭、半身麻辭、靜脈麻爭而有不同，且每家醫院之給付有些差異，
      全身麻醉平均收費大約是五千元左右、半身麻醉從二千五百元至四千元不等、
      靜脈麻醉大約是一千元左右，前述醫院與診所除祐生醫院係每月支付並由醫院
      將每月麻醉款項匯交丁○○，再由丁○○統計我們三人參與之台數分別核算給
      予我及甲○○外，其餘醫院與診所都是由我們個人於手術完畢後，當場向醫院
      與診收取麻醉醫療之費用。而祐生醫院只有其是經過核准支援的麻醉醫師，但
      有時因業務繁忙，無法前往支援，會請甲○○及丁○○等二人至祐生醫院支援
      麻醉業務，但渠二人非佑生醫院登記之麻醉醫師，雖有進行麻醉醫療業務，但
      是無法向健保局申請給付，所以渠二人會在施作之相關麻醉病歷表中蓋上其所
      有之麻醉專用章等語（見偵查卷第十五頁至十七頁）；其於本院調查時亦證稱
      ，八十八年五月一起至九十年三月底止，在國軍新竹醫院擔任麻醉醫師，當時
      還有新竹祐生醫院、南門醫院、惠民醫院、陳倫平婦產科、邱永和婦產科等醫
      院為麻醉醫療業務，忙不過來時，有找被告二人去幫忙。他們幫忙的診療費是
      按照以前留下來的規矩給，依麻醉的程度、病人狀況、看診花費的時間，一千
      元至五千元不等，是按人數來計算。當時是其與國軍新竹醫院簽約，由其承包
      所有麻醉業務，簽約後才發現有一些問題，剛好甲○○的太太成立康哲公司，
      所以以該公司名義和新竹醫院簽約，段期間，有時其忙不過來、生病、出國或
      緊急時會請被告二人幫忙，費用是其將三人執行麻醉醫療業務次數來分配每人
      所得，被告二人每月約可拿六、七萬元左右，那段期間幾乎每月都會找被告二
      人幫忙，但次數不一定等語（見本院九十一年三月四日訊問筆錄）。另本院依
      職權向國軍新竹醫院函查被告二人是否有至該院執行麻醉醫療業務情形，經函
      覆稱，本院麻醉醫療業係與康哲醫院管理顧公司簽訂委託合約，簽訂期間自八
      十八年四月一日至九十年三月三十一日止。經查本院麻醉記錄資料，該公司均
      由劉錦堂醫師負責執行麻醉醫療業務，並無甲○○及丁○○醫師執行麻醉業務
      之記錄，有國軍新竹醫院九十一年二月二十六日（九一）濟夏字第一九一號函
      附卷可稽，可見國軍新竹醫院並無被告二人至該院進行支援之紀錄。是被告二
      人均係私下透由劉錦堂之介紹，而至上開醫院、診所執行麻醫療業務，且其等
      每月均有至該等醫院、診所執行麻醉醫療業務，其等至竹東榮民醫院以外為麻
      醉醫療行為，要與上開設置第二十六條所定支援之情形不合，參以被告二人至
      上開醫院、診所間執行麻醉醫療業務完畢後，均係論件計酬，尚難認係屬醫師
      法及所稱之醫療機構間之支援。
（二）況被告丁○○於調查站時亦自承，伊自八十八年三月間開始，有在惠民醫院、
      祐生醫院、南門醫等醫院、診所兼差，其中除了惠民醫院有得到竹東榮民醫院
      核准支援執行醫療業務外，其餘均係透由甲○○介紹兼差等語（見偵查卷十九
      頁反面）；另被告甲○○於調查站時亦供承，伊自八十八年三月間開始，有在
      外面七、八個診所偶而兼差做麻醉手術。伊係論件計酬，向前述婦產科診所，
      收取每人三至四千元酬勞，麻醉手術後以現金方式領取。在外兼差時間不一，
      有時在上時間，有時在下時間或請假（見偵查卷二十四頁反面、二十五頁正面
      ）。另祐生醫院之護理長林靜宜於調查站訊問時，亦陳稱，祐生醫院原本聘用
      之麻醉醫師為陳忠麟，但陳醫師從八十八年四月間離職，離職後由劉錦堂醫師
      接手行室碟相關事宜，祐生醫院從八十八年五月一日正式經新竹市衛生局同意
      由劉錦堂醫師於八十八年五月一日至八十九年四月三十日，每週一、三、五下
      午支援祐生醫院麻工作，若祐生醫院看診病忠需麻醉時，劉醫師抽不出空，劉
      醫師會主動聯絡甲○○、丁○○醫師代替負責看診及為病患做麻醉。（見偵查
      卷第四十八頁），醫院並未聘用甲○○及丁○○二位醫師擔任為病患施行麻醉
      之工作，甲○○及丁○○所以會在祐生醫院支援麻醉工作，主要是因為劉錦堂
      醫師之介紹。祐生醫院付給麻醫師的麻費用，都是由醫院直接給付給劉錦堂醫
      師，再由劉錦堂自行分配給甲○○及丁○○，甲○○每月約來祐生醫院進行麻
      醉十次左右，丁○○大約每月七、八次左右等語。（見偵查卷第四十九頁）。
      而陳倫平婦產科負責人陳倫平亦陳稱，該診所沒有聘用甲○○醫師從事麻醉工
      作，但自八十八年初即聘請林醫師擔麻醉醫師迄今，負責所所所有麻醉工作及
      調度麻醉師業務，甲○○並非本所聘任之麻醉醫師，但林醫卻負責所所有麻醉
      業務及調度麻醉等工作（見偵查卷第五十四反面）；另林文員即江婦產科之護
      理長於調查站時亦陳稱，江婦產科沒有編制麻醉師，因此皆聘請外院醫師負責
      麻醉工作，就其所知麻醉醫師有陳忠麟、甲○○及楊姓醫師。自八十八年初起
      即聘請甲○○醫師負責本所所有麻醉工作及調度麻醉師業務，至於診療金額皆
      由江醫師與麻醉醫師彼此之間協議，外界不易得知實際診療金額（見偵查卷第
      五十七頁、五十八頁）；而江正平亦陳稱，本所通常由甲○○負責調派麻醉醫
      師，在本診所需要麻醉醫師時，護土小姐就會聯絡甲○○，所以經常與本診所
      合作之麻醉醫師為甲○○、劉醫師及丁○○，該三名醫師平均每月到診次數約
      十餘次（見偵查卷第六十一反面、六十二正面）；何卿維亦陳稱，惠生診所通
      常以口頭約定方式聘用麻醉醫師，而經常與本診合作之麻醉醫師為甲○○醫師
      ，每月平均約五次左右，每次費用約五至六千元（見偵查卷第六十四頁正、反
      面）。益見被告二人至該等醫院、診所執行麻醉醫療業務，並非臨時性、急迫
      性之支援行為，而已屬固定性、例行性，僅該醫院、診所有需要麻醉醫師之情
      形，其二人即會與該等醫院、診所連繫後，前往執行醫療業務。再行政院衛生
      署發函予行政院退除役官兵輔導委員會，請該輔導委員會所屬公立醫院之麻醉
      專科醫師人力若屬充裕，請優先支援地區醫院協助麻醫療業務，係在八十八年
      九月十六日，有行政院衛生署衛署醫字第八八０五六七四五號函在卷按；而行
      政院退除役官兵輔導委員會因而發函予竹東榮民醫院，請該院與當地地區醫院
      洽訂建教合作，並協助地區醫院支援麻醉醫療業務，係在八十八年九月二十七
      日，亦有行政院退除役官兵輔導委員會（八八）輔陸字第四六０九號函在卷可
      佐；而被告二人均在上開函文發布前即已前往各該醫院、診所，執行麻醉醫療
      業務，且上開醫院、診所幾乎均係在八十九年六月間開始始與竹東榮民醫院成
      立建教合作，有竹東榮民醫院九十一年三月二十一日竹醫醫字第０九一０００
      ０七六八號函所附該醫院與其他醫院成立健教合作之資料表在卷可參。
（三）至證人即竹東醫院院長丙○○於本院調查證稱：「（你何時知道被告二人有在
      其他醫院兼職或兼業？）八十八年初，他們二人都有跟我口頭報告。在救急救
      命情況下支援。」、「（他們有無以書面跟你們說明？）我們同意他們在不影
      響工作的情況下去支援，當時沒有報書面，因為於法無據。」、「（依法無據
      ，你為何同意他們去？）全臺灣麻科醫師都不夠，所以雖然沒有依據，我們都
      會同意他們去，救急救命的情況下，在不影響工作的情況下都可以去支援，但
      他們有沒有去我都不知道。」、「他們跟你報告後，對於他們每月的獎勵金有
      無影響？）有的，我們有跟他們減低，確定日期我不記得，約八十八年三月份
      左右，減低他們的點數約十點，．．核台幣約一萬多元。」（見九十年五月二
      十五日訊問筆錄）；另證稱：「（甲○○、丁○○因為康哲公司與國軍新竹醫
      院承攬麻醉業務，而到新竹醫院執行麻醉醫療業務這件事情你是否知道？）不
      知道。」、「（甲○○服務獎勵金是否由你評打？）是外科主任先打，之後再
      送到相關的任務編組，然後再送到我這邊，我有權利可以再更改，每一科都有
      一個平均點數，麻科的平均點數本來都是比較少的。」、「（到目前為止，甲
      ○○、丁○○有無以書面報告支援其他診所？）退輔會後來有函文給我們，所
      以後來有和其他醫院簽訂建教合作契約，大約八十八年年中以後的事。」、「
      （你們評點紀錄有載明他們去支援的事情嗎？）還沒有成立建教合作時，並沒
      有載明，但促進小組知道，後來成立建教合作後，因點數表沒有空間，所以這
      些事情還是沒有上面。」等語（見本院九十一年三月四日訊問筆錄）。是依上
      開證人之證言觀之，被告二人究係有無至其他醫院、診所執行麻醉醫療業務，
      又係至那些醫院、診所執行醫療業務，前往他醫院之次數等情形，其並未確實
      知悉，又其亦證述被告二人有至國軍新竹醫院為麻醉醫療業務之事，其不知情
      ，且被告二人亦未以簽呈或書面之方式正式向竹東榮民醫院之首長，報請核准
      其二人係自何時間，又係至何醫院、診所進行麻醉醫療業務，自難認被告二人
      至其他醫院、診所為醫療行為，有經合法之奉准程序。況依證人上開證述，可
      知竹東榮民醫院係於行政院退除役官兵輔導委員會來函請求派請支援麻醉醫師
      後，才與上開醫院、診所成立建教合作，此觀上開竹東榮民醫院九十一年三月
      二十一日竹醫醫字第０九一００００七六八號函所附該醫院與其他醫院成立健
      教合作之資料表即明；再被告於八十九年四月十一日亦以公文簽辦單之方式，
      表示其經聘請為麻醉人力資源站新竹地區負責人，故之後有偏遠地區醫療需要
      支援麻醉請求准予核准差假，有其提出之公文簽辦單一紙在卷可佐，其於本院
      調查時自承，公文下來之前都以請假的方式，至各診所為麻醫療業務，公文下
      來後，醫院有給公假去支援，；又被告丁○○於八十八年十二月十七日有經惠
      民醫院向衛生主管機關報請核准，經衛生局同意可於八十九年一月六日至八十
      九年十一月三十日至惠民醫支援麻醫療業務等情，為被告丁○○所不否認，並
      經中央健康保險局北區分局政風室課長黃祟明於八十九年六月八日在調查站陳
      述明確；由此觀之，被告二人對至其他醫院、診所進行麻醉醫療業務，應經由
      書面為何種程序核准或報備之規定及流程，理應知之甚詳，是倘其二人確係依
      法奉准至其他機構支援或兼職，自應會以書面方式報准，否則竹東醫院相關人
      事單位如何知悉其二人有無在外兼職或支援，又有無經過單位首長或上開級單
      位之核准。另依竹東醫院所檢送被告二人自八十七年一月起至九十年四月止之
      領取獎勵金之明細觀之，其中八十八年三月開始所核領之獎勵金與之前相較，
      並無明顯下降情形，且被告甲○○部分其中八十年三月、五月、七月等工份，
      反較之前幾月份所領之獎勵金平均金額要高，且自八十七年十月起，其績效點
      數即在一百三十點至一百二十點間；被告丁○○部分無論在績效點數上及核領
      金額上，均較八十八年三月前數額明顯提高，竹東醫院九十年六月四日（九十
      ）竹醫政字第０五四號在卷可憑，至被告辯護人雖提出被告二人本身八十七年
      至八十九年間之點數評比分析圖及被告二人與院內其他醫師獎勵金之分析圖，
      然醫院獎勵金之給與，各科會有不同之點數，是依據各科的淨盈餘，然後來推
      算他們各科每月實際上可以發放獎勵金之數額，各科再依據上開數額來給績效
      點數，故績效點數會隨醫盈發生變動，而點數換算金額的基準，每個月會依醫
      院的總盈餘來變動，如果醫生在外面有兼職或支援實際情形健保促進小組不太
      清，但科主任會斟酌，上開所述情形至八十七年開始，即是如此等情，業據證
      人即竹東榮民醫院發給獎勵金任務編組負責人乙○○到庭證述屬實（見本院九
      十一年三月十三日訊問筆錄），是尚難以上開圖表中被告二人之績效評點之變
      化而認竹東榮民醫院知悉其等至上開各醫院、診所為麻醫療業務之情形。
（四）竹東榮民醫院係屬於行政院國軍退除役官兵輔導委員會，該醫院之醫師係依行
      政院國軍退除役官兵輔導委員會榮民醫院工作人員獎勵金發給要點之規定，發
      放基本獎勵金及服務獎勵金，而上開要點第十三條規定「受獎勵金人員，應遵
      守公務員服務法並應專勤服務，不得自行開業或私自兼業，違反規定者除依有
      關法令懲處外，並追回其自行開業或兼業以後所領全部獎金」；其所稱之「自
      行開業」、「兼業」係指醫師擅自在外從事醫療業務而言，雖被告受領上開獎
      金並非主動聲請支給，惟依上開獎勵金發給要點，既明文規定受領獎勵金之醫
      師不得在外開業或兼業，則其就有無開業或兼業之事實，即應負有告知義務。
      況行政院退除役官兵輔導委員會函文亦稱，醫師不開業金與本案獎勵金之立制
      本旨，均係要醫師專勤服務增發之給與；未免重複給與，原支領醫師不開業勵
      金有案者，應自本案核定之次月起停支。有該會八十九年十一月十三日（八九
      ）輔陸字第五一二四號函暨所附之八十六年二月十七日台八十六人政給字第０
      二六九函卷可考（見偵查卷第一五三、一五四頁）。是被告二人在竹東榮民醫
      院不知詳情之狀況下，私自至其他醫院、診所進行麻醫療業務後，致使竹東榮
      民醫院相關承辦人員陷於錯誤，而仍舊發給獎勵金，被告明知而仍予受領，其
      主觀上為自己不法所有之意圖，及客觀上有消極利用對方之錯誤，即不謂非為
      詐欺（最高法院二十四年上字第四五一五號判例可資參照）。此外，復有被告
      外出看診時間統計表、行動電話監聽報告、與上開醫院、診所通話次數統計表
      祐生醫院、陳倫平婦產科、邱永和婦科、江婦產科等醫院、診所之麻醉紀錄、
      被告丁○○之現金簿等物扣案可資佐證。，綜上所述，被告二人所辯，不足採
      信，其等犯行至堪認定。
二、核被告甲○○、丁○○所為，均係犯刑法第三百三十九條第一項之詐欺取財罪。
    又被告行為後，刑法第四十一條業於九十年一月十二日修正公布，修正後刑法第
    四十一條第一項規定，犯最重本刑五年以徒刑之罪，經宣告六月以下徒刑者，得
    宣告易科罰金，比較新舊法修正之結果，此項修正有利於被告，自應適用修正後
    之新法。另被告等先後多次犯行，時間緊接、手法相同，顯係基於概括犯意為之
    ，為連續犯，應論以一罪，並依刑法第五十六條之規定，加重其刑。又被告二人
    八十八年十一月至八十九年四月間亦詐領竹東榮民醫院獎勵金之部分，雖未據公
    訴人起訴，然本件係自八十八年四月間被告甲○○始以簽辦單報准以公假方式進
    行支援，且法務部調查局新竹縣調查站亦係於八十九年四月以後始進行約談及調
    查，足認竹東榮民醫院至斯時為止仍係在不知被告二人在外兼職之情形下發給獎
    勵金，惟此部分與公訴人起訴部分有裁判上一罪連續犯之關係，自為起訴效力所
    及，本院應得併予審理。爰審酌被告甲○○、丁○○均無不良素行，且侑於新竹
    地區麻醫師之缺乏，不易聘得麻醉專業醫師至醫院、診所進行醫療行為，及犯罪
    手段、情節，所詐得財物之金額、因此所生之危害，暨其等犯罪後之態度等一切
    情狀，分別量處如主文所示之刑，並諭知易科罰金之折算標準。末查，被告二人
    前未受有期徒刑以上刑之宣告，有臺灣高等法院全國被告前案紀錄表二份在卷可
    按，被告二人均為有正當職業之專業醫師，因一時失慮，致罹刑章，其等經此科
    刑教訓後，信無再犯之虞，本院認其刑之宣告以暫不執行為適當，爰均併宣告緩
    刑二年，以啟自新。末查，扣案之物（八十九年度保管字第二三五四號、九十年
    度保管字第００一八號），均與刑法沒收要件不合，爰不另為宣告沒收，附此敘
    明。
據上論斷，應依刑事訴訟法第二百九十九條第一項前段，刑法第二條第一項前段、第
五十六條、第三百三十九條第一項、第四十一條第一項前段、第七十四條第一款，罰
金罰鍰提高標準條例第一條前段、第二條，判決如主文。
本案經檢察官吳金棟到庭執行職務。
中        華        民        國    九十一    年    五    月    三十一  日
                                    臺灣新竹地方法院刑事第二庭
                                        法  官  王  鳳  儀
右正本證明與原本無異。
如不服本判決，應於判決送達後十日內向本院提出上訴狀( 應附繕本 )，上訴於
臺灣高等法院。
                                        書記官  陳  進  楷
中        華        民        國    九十一    年    六    月      七    日
附錄論罪科刑法條：
中華民國刑法第三百三十九條第一項：
意圖為自己或第三人不法之所有，以詐術使人將本人或第三人之物交付者，處五年以
下有期徒刑、拘役或科或併科一千元以下罰金。
